臺灣高等法院刑事判決　　　　　　　　　　　　　九十二年度上訴字第三五六一號
　　上　訴　人　臺灣新竹地方法院檢察署檢察官
　　被　　　告　甲○○
　　　　　　　　乙○○
右上訴人因被告妨害投票案件，不服臺灣新竹地方法院九十二年度訴字第二五號，中
華民國九十二年八月二十六日第一審判決（起訴案號：臺灣新竹地方法院檢察署九十
一年度選偵字第一五五號），提起上訴，本院判決如左：
    主  文
原判決撤銷。
甲○○共同以非法之方法，使投票發生不正確之結果，處有期徒刑肆月，如易科罰金
以參佰元折算壹日，褫奪公權壹年。
乙○○共同以非法之方法，使投票發生不正確之結果，處有期徒刑參月，如易科罰金
以參佰元折算壹日，褫奪公權壹年，緩刑參年。
    事  實
一、甲○○係新竹縣竹北市麻園里里長候選人，為使自己順利當選，竟與原
    縣竹北市竹義里之里民乙○○，基於使投票發生不正確結果之犯意聯絡，提供自
    己切結之建物所有權狀影本，由乙○○於民國九十一年一月三十一日，將住址遷
    徙登記為新竹縣竹北市麻園里三鄰麻園五十九之九號甲○○住宅，致乙○○經過
    四個月後，形式上成為新竹縣竹北市麻園里里民，惟乙○○仍
    竹義里文昌街四十八號，並未實際遷移居住在新竹縣竹北市麻園里三鄰麻園五十
    九之九號，藉此於同年六月八日里長選舉投票日，乙○○果參與投票麻園里里長
    選舉之投票，以此非法之方法，使投票發生不正確之結果。
二、案經新竹縣警察局竹北分局報請臺灣新竹地方法院檢察署檢察官偵查起訴。
    理  由
一、訊之被告甲○○、乙○○固均坦認遷移
    害投票犯行，均辯稱：是為了被告乙○○孫子女想要就讀學費較為便宜之新竹縣
    竹北市麻園里公立幼稚園或托兒所，才將
    有機會就讀云云。
二、然按：
    (一)自立法理由觀之：
      刑法第一百四十六條第一項「以詐術或其他非法之方法，使投票發生不正確之
      結果或變造投票之結果者，處五年以下有期徒刑。」之規定，其立法目的在杜
      絕任何選舉舞弊，以達選舉之純正及公平，此從刑法第二編第六章妨礙投票罪
      之立法目的：「查暫行律分則第八章原案謂凡選舉事宜，以純正涓潔安全為要
      義，尚純正則用各種詐術者有罰，尚涓潔則用各種誘惑者有罰，尚安全則用各
      種強暴者皆有罰……」及觀諸刑法第一百四十六條之立法理由為：「查第二次
      修正案理由謂外國立法例，對於選舉舞弊，可分為兩派：一為列舉規定，法國
      、比國、意大利、西班牙、匈牙利、英國、美國等國是也。一為概括規定，德
      國、奧國、芬蘭等國是也。第一派之選舉法，雖屢經更改然難臻嚴密，即如法
      國一千八百五十二年二月二日之選舉罷免法頒布後，至一千八百八十九年曾經
      六次更改，其列舉之犯罪行為，幾及百種，仍有未盡，乃於一千九百零二年三
      月三十日頒在概括規定之條文，蓋以列舉終有遺漏也。原案第一百五十八條第
      一項，係仿列舉式，其所注意者一為選舉名簿，一為無資格之投票，其嚴密不
      如法國，且於投票後，選舉結果前一切舞弊無明文處罰，故本案擬從第二派為
      概括之規定……」，足徵我國刑法第一百四十六條之規定，係屬概括之規定，
      即除使用詐術外，其他以一切非法之方法，達妨害選舉之純正及公平者，均有
      該條之適用，以杜絕任何選舉舞弊，以達選舉之純正及公平。
    (二)自犯罪構成要件觀之：
      按刑法第一百四十六條之客觀犯罪構成要件有二：第一須以詐術或其他非法之
      方法，第二須使投票發生不正確之結果或變造投票之結果；所謂「詐術」即使
      用欺罔手段，以使人陷於錯誤而言，所謂「其他非法之方法」，即除詐術外，
      其他一切非法律所允許之方法，均屬之。至所稱使投票發生不正確之結果，以
      致該選區之整體投票結果，發生不正確之結果為已足。而不以行為人所支持之
      特定候選人已否當選為必要。查我國憲法所規定之各項選舉，雖係採普通、平
      等、直接、無記名方式為之，選舉人投票給何候選人，在理論上固係無法知悉
      ，然若虛偽遷入
      「繼續居住四個月以上」之規定，而投票予某一候選人，並進而投票，在事證
      已明之情況下，若仍認不構成刑法第一百四十六條之妨害投票正確罪，則法律
      豈非流於具文，且昧於社會事實。況其本未住於該選舉區，為投票予某一候選
      人之目的，將
      投票結果，其投票數，亦必然發生不正確結果。且依公職人員選舉罷免法第三
      十八條第三項、第四十五條之四、第四十五條之五、第六十五條等規定，候選
      人保證金之發還、沒收，競選經費捐贈之限制，選舉經費之補助，及有關全國
      不分區、僑居國外國民之國民大會代表、立法委員選舉當選人名額，均以得票
      比率之多寡而為決定及分配。參照上開規定，得票比率之多寡，除關係候選人
      之當選與否外，亦與上開各項選舉結果攸關。因之，刑法第一百四十六條所謂
      使投票發生不正確之結果者，應兼指使得票比率等投票結果發生不正確結果之
      情形在內。亦即所謂「使投票發生不正確之結果」，並非僅指使候選人之當選
      或不當選而已，舉凡與投票直接有關之結果不正確，均應包括之。即刑法第一
      百四十六條妨害投票正確罪，其既遂犯與未遂犯之區別，在於使投票之發生不
      正確之結果即已足，易言之，即投票票數發生不正確，即足當之，並不以選舉
      結果是否正確為依據，此為法條文義解釋上之所當然。（最高法院八十九年度
      臺上字第九三八號判決參照）
    (三)行政罰並無代替刑罰之效力：
      按選舉人、候選人年齡及居住期間之計算，均以算至投票日前一日為準，並以
      法第十五條第一項有選舉權人在各該選區繼續居住四個月以上者，始得為公職
      人員選舉各該選舉區之選舉人之規定，可知該法所重視者，為在選舉區繼續居
      住之事實，至於
      。然若實際上並未居住該選舉區，僅為支持某特定候選人，而虛報遷入
      ，其有妨害選舉之純正及公正性，至為顯然。且虛報
      十四條之規定，應加以行政處罰，法雖有明文。惟行政罰之目的及性質與刑事
      罰不同，並無代替刑法處罰犯罪之效力；違反行政法規之違法行為，如同時該
      當於刑法犯罪構成要件者，仍無礙於犯罪之成立，不因應受行政處罰而解免其
      刑事責任。
    (四)「幽靈人口」無法反應實際民意：
      虛偽選舉人，雖有遷入
      即遷出，或縱未遷出，亦無居住事實，地方利害與之毫不相干，其遷入
      單純只為特定候選人取得選舉優勢，自然違反民主運作、地方自治之精神。而
      特定候選人引他地方之人，以壯自己威勢，其嚴重性尤甚於賄選，蓋賄選雖為
      法所不許，但尚有地方選民願意選舉時發放賄款之人當選之民意表現，而幽靈
      人口投票所表達之民意，全然與地方人民之民意不相干，操縱者即缺乏對民主
      精神之尊重，焉能不具不法性。是使「幽靈人口」取得選舉權，藉以獲得選舉
      之優勢，即有利用不實之遷徙登記，取得參與投票權而影響該選舉區之選舉人
      總數及參與投票人總數，使該選舉區之投票率等投票結果不正確，其有該當刑
      法第一百四十六條第一項之妨害投票正確罪，殆無疑義。
    (五)人民有遷徙自由，但並無為虛偽
      按人民有居住及遷徙之自由；又人民有選舉、罷免、創制、複決之權，憲法第
      十條、第十七條固均著有明文，然所謂居住遷徙自由及選舉權，並非漫無限制
      ，得任意行使，在為防止妨礙他人自由，避免緊急危難，維持社會秩序，或增
      進公共利益所必要者，仍得以法律限制之，憲法第二十三條亦定有明文，此即
      所謂法律保留原則。
      同法第五十四條對故意為不實申請者之處罰；公職人員選舉罷免法第十五條第
      一項有選舉權人在各該選舉區繼續居住四個月以上者，為公職人員選舉各該選
      舉區之選舉人之規定，依其文義解釋係以有選舉權人在各該選舉區繼續居住滿
      四個月以上，為取得各該選舉區選舉人資格之要件。其規範目的在於
      、維護社會秩安及選舉之公平性，均係為維護社會秩序之必要，而對人民居住
      遷徙自由及選舉權所附加之限制，且上開
      ，亦皆未超出比例原則，其合憲性，當不容置疑。且依其文義解釋，係以有選
      舉權人在各該選舉區繼續居住滿四個月以上，為取得各該選舉區選舉人資格之
      要件。揆其立法意旨，無非以民選公職人員係代表人民行使公權力，其應由各
      該選舉區選出者，自應獲得各該選舉區居民多數之支持與認同，始具實質代表
      性，並符合選賢與能及主權在民之精神。尤其地方公職人員選舉之結果，關係
      各該地區公共行政管理、資源分配或公共事務之監督，與各該地區居民之生活
      及利益息息相關。且各該地區之實際需要如何？何項公共事務應興應革？以及
      各該選舉區候選人中何人適合擔任此項公職，而得以最妥善適當執行公權力？
      應屬實際居住於該地區已有一定時間以上之居民知之最詳，感受最切。因此，
      由具有該項資格之選舉權人投票選舉該選舉區之地方公職人員，較能達到選賢
      與能，造福鄉梓之目的。反之，如有選舉權人未曾於該選舉區內居住，或居住
      期間尚未達一定時間者，依上開意旨反面解釋，自不適於選舉該選舉區之公職
      人員。從而，人民固有遷徙之自由，但並無為虛偽
      不實遷入
      係以虛報遷入
      方法之範疇，而與憲法所保障之遷徙自由無關。（最高法院八十九年度臺上字
      第七三九四號判決參照）
三、經查：
    (一)證人即新竹縣竹北市市立托兒所麻園班負責人兼保育員吳美玉於偵查中證稱：
      到我們這邊就讀的小朋友並無限制，只要是竹北市民都可以，並沒有限制一定
      要在麻園里，小朋友來我們托兒所上課，不用將
      北市就可以，又新竹市的人來這邊，我們也會讓他念，因為這裡的人數不是很
      多，實際上只有一班，而麻園班雖規定一班不要超過三十人，但這裡從來沒有
      這麼多人，這學期（指九十一學年度第一學期）只有十七個人，是有規定二十
      人以上才開班，不過這裡的家長都已經繳錢，所以我們依然開課，而且我們這
      邊招生從來沒有人數超過的情形，如果超過，照其他幼稚園的情況，是用抽籤
      方式決定，不會因為是住在麻園里就優先的情況，這裡從來不曾超過三十人，
      不會有這個問題（見九十一年度選偵字第一五五號卷第六十二頁）。查被告乙
      ○○及其孫子女戴崇軒、戴荷羽、戴心原本之
      文昌街四十八號，屬於竹北市之行政區域，有新竹縣竹北市戶政事務所九十一
      年九月十三日竹北戶字第０九一０００二七二九號函暨所附住址變更
      申請書一份在卷可按。依據證人吳美玉之證述，被告乙○○之孫子女戴崇軒、
      戴荷羽、戴心根本無須遷移
      告二人所辯
    (二)次查，被告乙○○將
      市立托兒所麻園班就讀，業據被告乙○○供明在卷，復有新竹縣竹北市公所九
      十一年十月一日函附卷可憑。倘被告乙○○遷移
      需要，何以
      立托兒所麻園班？被告乙○○對此雖再辯稱：九十一年二、三月間，因為其子
      已經為戴崇軒在私立之竹北立人托兒所一次就繳了上萬元學費，又不能退費，
      所以才未就讀公立托兒所。然經原審向竹北立人托兒所函查結果，戴崇軒係九
      十一年八月始入學該托兒所，且一直就讀至九十二年六月畢業，該托兒所並未
      收取註冊費，而是每月收取教學、保育、餐點費用共六千元，有竹北立人托兒
      所九十二年八月七日立人托字第００一號函及公務電話紀錄一紙在卷可考，則
      被告乙○○所辯九十一年二、三月間業已繳納上萬元學費，因此不得不就讀竹
      北立人托兒所等情，顯與事實不符。況且，縱令戴崇軒曾經因上開理由無法在
      九十一年八月就讀竹北市市立托兒所麻園班，待九十二年二月新的學期開始時
      ，為何戴崇軒仍然繼續就讀收費較為昂貴之私立托兒所呢？顯見被告乙○○遷
      移
    (三)再佐以被告乙○○自承並未在新遷移之新竹縣竹北市麻園里三鄰麻園五十九之
      九號
      實，堪可認定被告乙○○上述遷移
      之麻園里里長選舉時增加票源及得票數。
    (四)綜上所述，本件事證明確，被告二人犯行均堪認定，應予依法論科。
四、核被告甲○○、乙○○所為，均係犯刑法第一百四十六條第一項之以其他非法之
    方法妨害投票正確罪。被告二人間有犯意聯絡及行為分擔，為共同正犯。原審未
    審及此遽為被告二人無罪之諭知，尚有未洽，檢察官上訴意旨以被告二人所為已
    該當刑法第一百四十六條第一項之妨害投票結果正確罪，原判決所採法律見解與
    最高法院一貫見解相反，指摘原判決諭知被告二人無罪為不當，為有理由，應由
    本院將原判決撤銷改判。爰審酌被告二人均無前科，素行良好，被告甲○○身為
    候選人，不思以政見、才識、操守爭取選民認同，為求勝選，竟以虛遷戶口，戕
    害投票公正之不正當犯罪手段競選，敗壞選舉純正善良之風氣，對其他候選人造
    成不公平之競爭，然情節非重，被告乙○○為協助被告甲○○競選里長，基於虛
    遷
    飾詞卸責等一切情狀，分別量處如主文第二項、第三項所示之刑，並均諭知易科
    罰金之折算標準。另被告二人所犯為刑法分則第六章之妨害投票罪，且經宣告有
    期徒刑以上之刑，爰依公職人員選舉罷免法第九十八條第三項規定各宣告褫奪公
    權一年。又被告乙○○前未曾受有期徒刑以上刑之宣告，有本院被告全國前案紀
    錄表在卷可憑，其因係被告甲○○之多年好友，一時失慮致觸刑章，經此偵審程
    序教訓，當知警惕而無再犯之虞，本院認前開對其刑之宣告，以暫不執行為適當
    ，爰併予宣告被告乙○○緩刑三年，以啟自新。
據上論斷，應依刑事訴訟法第三百六十九條第一項前段、第三百六十四條、第二百九
十九條第一項前段，公職人員選舉罷免法第九十八條第三項，刑法第二十八條、第一
百四十六條第一項、第四十一條第一項前段、第三十七條第二項、第七十四條第一款
，罰金罰鍰提高標準條例第二條，判決如主文。
本案經檢察官劉靜婉到庭執行職務。
中　　　華　　　民　　　國　　　九十三　　　年     一     月     七     日
                              臺灣高等法院刑事第十八庭
                                  審判長法  官  吳　　  敦
                                        法  官  劉　慧　芬
                                        法  官  梁　宏　哲
右正本證明與原本無異。
如不服本判決，應於收受送達後十日內向本院提出上訴書狀，其未敘述上訴理由者，
並得於提起上訴後十日內向本院補提理由書（均須按他造當事人之人數附繕本）。
                                        書記官　劉　貞　達
中　　　華　　　民　　　國　　　九十三　　　年     一     月     九     日
附錄本案論罪科刑法條全文
刑法第一百四十六條：
以詐術或其他非法之方法，使投票發生不正確之結果或變造投票之結果者，處五年以
下有期徒刑。
前項之未遂犯罰之。
